臺灣高等法院民事判決
108年度上更一字第129號
上  訴  人  黃吟雨  

訴訟代理人  莊一凡律師
被  上訴人  張敬翔  
            劉麗華  
訴訟代理人  林耀立律師
上列當事人間請求第三人異議之訴等事件，上訴人對於中華民國
105年11月10日臺灣新北地方法院105年度訴字第797號第一審判
決提起上訴，並於本院前審追加備位之訴，經最高法院就追加備
位之訴部分發回更審，本院於109年2月12日言詞辯論終結，判決
如下：
    主      文
被上訴人應於繼承張文中遺產範圍內連帶給付上訴人新臺幣壹佰
伍拾萬元。
上訴人其餘追加之訴駁回。
追加之訴及發回前第三審訴訟費用（除確定部分外），由被上訴
人於繼承張文中遺產範圍內連帶負擔百分之三十五，餘由上訴人
負擔。 
    事實及理由
壹、程序方面：
    被上訴人張敬翔（下稱張敬翔）經合法通知，未於言詞辯論
    期日到場，核無民事訴訟法第386條所列各款事由，依上訴
    人聲請，由其一造辯論而為判決。
貳、實體方面：
一、上訴人主張：伊與訴外人張文中（下稱張文中）於民國99年
    9月間，各出資2分之1，購買坐落新北市○○區○○段○000地號
    土地應有部分1萬分之170及其上門牌號碼新北市○○區○○街00
    0號10樓房屋所有權全部（下稱系爭房地），並登記於張文
    中名下，由張文中向玉山商業銀行股份有限公司（下稱玉山
    銀行）貸款，而購買系爭房地之價金為新臺幣（下同）1,08
    0萬元，其中432萬6,136元（計算式：頭期款96萬6,000元＋
    房屋貸款336萬0,136元，下稱系爭款項）為張文中向伊借貸
    所支出，張文中並因此簽發發票日104年10月31日、票面金
    額150萬元之遠期支票（下稱系爭支票）交付予伊；惟如認
    系爭款項非全屬購買系爭房地之用，亦應認屬張文中向伊所
    借貸。又伊與張文中就系爭房地之借名登記法律關係既經判
    決認定不存在，則伊就系爭房地所支出之系爭款項即屬無法
    律上原因，並使張文中受有系爭房地價金減免及其繼承人因
    系爭房地遭拍賣可取得分配款之利益，致伊受有損害，應屬
    不當得利甚明。而張文中業於103年12月31日亡故，其父張
    敬翔與其母即被上訴人劉麗華（下稱劉麗華，與張敬翔合稱
    被上訴人）為其繼承人，爰依消費借貸及不當得利之法律關
    係，擇一請求被上訴人應於繼承張文中遺產範圍內連帶給付
    伊系爭款項本息等語（至上訴人先位之訴主張系爭房地應有
    部分2分之1為伊所有，乃借名登記於張文中名下，依借名登
    記之法律關係，求為命被上訴人將系爭房地應有部分2分之1
    移轉登記予伊，若不能移轉登記，則應連帶給付伊909萬4,7
    36元本息部分，經本院前審判決上訴駁回，上訴人不服提起
    上訴，業經最高法院判決上訴駁回而告確定，非本院審理範
    圍）。
二、劉麗華則以：張文中於生前確有簽發系爭支票交付上訴人，
    故伊承認99年8月2日上訴人轉帳予張文中之96萬6,000元，
    為張文中向上訴人所借，即系爭支票之票面金額150萬元乃
    此96萬6,000元借款之本息，伊願意負擔此150萬元債務，惟
    上訴人就其餘款項之請求仍應舉證以實其說。況張文中與上
    訴人就系爭房地並無借名登記之法律關係，二人既為同性伴
    侶，上訴人居住於系爭房地並未繳納租金，則其對於房貸利
    息及生活費用理應支出一半始為合理，故上訴人以借貸關係
    及不當得利請求被上訴人給付高達432萬6,136元，顯非合理
    。再者，依上訴人於最高法院審理時所提附表2，其上所列
    請求金額共計336萬0,136元，其中共計238萬4,000元均係張
    文中卡片存款、CDM存款、現金存入等情，均無法證明為上
    訴人交付現金或借款予張文中等語置辯。
三、張敬翔均未到庭，亦未提出書狀作何聲明或陳述。 
四、上訴人於本院前審追加備位訴之聲明：被上訴人應於繼承張
    文中遺產範圍內連帶給付上訴人432萬6,136元，及自105年1
    2月2日上訴狀繕本送達張敬翔翌日即105年12月10日（見原
    審卷一第283頁，以下同）起至清償日止，按年息5%計算之
    利息。本院前審判決駁回上訴人追加之訴，上訴人不服，提
    起上訴，嗣經最高法院廢棄前審判決關於追加之訴部分，發
    回本院（已告確定部分，不再贅列），上訴人於本院追加之
    訴聲明：被上訴人應於繼承張文中遺產範圍內連帶給付上訴
    人432萬6,136元，及自105年12月10日起至清償日止，按年
    息5%計算之利息。劉麗華於前審及本院均答辯聲明：追加之
    訴駁回。張敬翔於前審及本院均未到庭，亦未提出任何書狀
    及為任何答辯聲明。
五、兩造不爭執事項（見本院卷第143、144頁）：
  ㈠系爭房地原登記於張敬翔配偶即訴外人張胡素珠名下，於99
    年9月16日以買賣為原因移轉登記為張文中所有，並由張文
    中向玉山銀行貸款，於99年9月16日設定最高限額抵押權予
    玉山銀行。
  ㈡張文中於103年12月31日亡故，繼承人為其父母即被上訴人，
    嗣因系爭房地貸款未繳而由玉山銀行於104年10月20日聲請
    就系爭房地為強制執行。
  ㈢系爭支票（發票日104年10月31日、票面金額150萬元）為張
    文中生前簽發交付上訴人。
六、兩造爭執事項：
    上訴人依消費借貸及不當得利之法律關係，擇一請求被上訴
    人應於繼承張文中遺產範圍內連帶給付其系爭款項本息，是
    否有據？茲分述如下：
  ㈠按消費借貸為要物契約，於當事人合意外，更須交付金錢或
    其他代替物，以移轉所有權於他方，始能成立（民法第474
    條第1項參照），倘當事人主張與他方有消費借貸關係存在
    者，自應就該借貸意思互相表示合致及借款業已交付之事實
    ，均負舉證之責任（最高法院98年度台上字第1045號判決要
    旨參照）。經查：
  ⒈上訴人主張其於99年8月2日轉帳予張文中之96萬6,000元，乃
    張文中向伊所借貸等語，並提出其帳戶明細、系爭支票為據
    （見原審卷一第23、24頁），劉麗華亦自認系爭支票票面金
    額150萬元，乃此96萬6,000元借款之本息，其願意負擔此15
    0萬元債務等語（見原審卷一第241、242頁，前審卷第78頁
    ，本院卷第101、142頁）；張敬翔對於上訴人此部分主張，
    已於相當時期受合法之通知，而於言詞辯論期日不到場，亦
    未提出準備書狀加以爭執，依民事訴訟法第280條第1項、第
    3項規定，視同自認。再者，上訴人亦表明同意被上訴人此
    部分主張（見本院卷第143頁），堪認兩造係以150萬元結算
    96萬6,000元借款本息債務，則上訴人自不得再依民法第233
    條第1項、第203條之規定，請求被上訴人給付自105年12月2
    日上訴狀繕本送達張敬翔翌日即105年12月10日起，按年息5
    %計算之法定遲延利息。準此，上訴人依消費借貸及繼承之
    法律關係，請求被上訴人應於繼承張文中遺產範圍內連帶給
    付其150萬元，即屬有據，應予准許。
  ⒉至上訴人主張：伊僅主張不當得利為本件請求，然因被上訴
    人自承上開150萬元為借貸關係，系爭款項其餘金額部分，
    伊同意為債之更改，故應由被上訴人就此部分存在借貸關係
    ，負舉證責任云云。查，上訴人於前審追加及本院審理時均
    主張依借貸關係及不當得利法則，請求被上訴人給付系爭款
    項本息等語（見前審卷第49頁背面，本院卷第52、144頁）
    ，被上訴人係於訴訟上自認其中96萬6,000元為借款，系爭
    支票票面金額150萬元，乃此96萬6,000元借款之本息等語，
    要非與上訴人達成債之更改合意，上訴人此部分主張，顯屬
    誤會，委不足取。是依上說明，除被上訴人上開自認之借款
    外，上訴人仍應就其餘金額336萬0,136元與張文中間有金錢
    交付及借貸意思表示合致，均舉證以實其說。又上訴人就此
    固提出資金流向表、其銀行存摺內頁明細、郵局、銀行帳戶
    交易明細及張文中之郵局、銀行帳戶交易明細、102年2月23
    日上訴人郵局提款單為據（見原審卷一第190至238頁，最高
    法院卷第55至59頁，本院卷第87頁），惟依該等資金流向表
    及明細僅得證明上訴人於99年12月8日、100年1月10日、100
    年6月16日及100年8月29日分別轉帳匯款10萬元、60萬元、7
    萬5,759元、20萬0,377元共計97萬6,136元至張文中帳戶；
    至102年2月23日上訴人郵局帳戶提款單提款70萬元之筆跡，
    經比對上訴人所提張文中其他書寫筆跡（見本院卷第130頁
    ），可認應係張文中所填寫，互核當日即有70萬元現金存入
    張文中玉山銀行帳戶（見原審卷一第205頁，最高法院卷第5
    7頁），而堪信上訴人主張其將存摺、印章交由張文中，由
    張文中自行提領此部分金額存入其玉山銀行帳戶等語，應屬
    非虛，惟上訴人並未就前述款項係與張文中達成借貸意思表
    示合致乙節舉證以實其說；另其餘款項共計168萬4,000元均
    係張文中以卡片存款、CDM存款、現金存入其玉山銀行、中
    國信託銀行、郵局等帳戶（見原審卷一第194至210、230至2
    38頁，本院卷第103至107頁），雖上訴人帳戶於上開張文中
    存款日亦有以卡片提領銀行帳戶現金或於郵局提款之交易記
    錄（見原審卷一第211至228頁，最高法院卷第55至59頁），
    然此尚不足證明該等金額係上訴人交付予張文中，或係由張
    文中自上訴人帳戶領取後存入其帳戶，並與上訴人達成借貸
    意思表示合致等事實；且上訴人既自陳其與張文中係同性伴
    侶，同居長達9年等語（見前審卷第16頁，本院卷第110頁）
    ，足徵其二人關係密切，則其等間金錢往來原因亦有多端，
    或係分擔家用或係贈與或有其他原因關係，皆有可能，自難
    僅因上訴人曾轉帳匯款至張文中帳戶或有前揭資金往來，即
    可謂上開款項均係張文中向上訴人借貸之金額。況上訴人於
    原審及前審均主張該等款項係兩造間就系爭房地約定借名登
    記，其用以支付系爭房地之價金，顯與其於本院主張借貸關
    係迥異，益徵難以信實。
  ⒊上訴人復主張：伊與張文中間金流確為432萬6,136元，劉麗
    華僅爭執給付原因為家用或其他房屋利息，顯見其並未否認
    此部分金流，現復爭執其中238萬4,000元金流，顯有違禁反
    言，且劉麗華亦應就其所辯之給付原因加以舉證云云。惟按
    民事訴訟法第277條規定舉證責任分配之原則可知，原告就
    其主張之事實，應先負舉證之責任，必須證明其為真實後，
    被告於其抗辯事實，始應負證明之責任。查，本件上訴人主
    張其與張文中間金流確為432萬6,136元云云，並未經劉麗華
    同意列為不爭執事項，則劉麗華就其中部分金額加以爭執，
    於法並無違誤；又依前說明，本件應由上訴人先舉證證明除
    被上訴人自認以外之其餘款項，為其所主張之借貸關係為真
    後，始由被上訴人就其抗辯事由，負舉證責任，而上訴人就
    此並無法舉證以實其說，已詳如前述，則被上訴人自無庸再
    就其抗辯，加以舉證。是上訴人上開主張，均屬無稽，洵不
    足採。
  ㈡次按無法律上之原因而受利益，致他人受損害者，應返還其
    利益，民法第179條前段定有明文。又不當得利依其類型可
    區分為「給付型之不當得利」與「非給付型不當得利」，前
    者係基於受損人之給付而發生之不當得利，後者乃由於給付
    以外之行為（受損人、受益人、第三人之行為）或法律規定
    或事件所成立之不當得利。在「給付型之不當得利」應由主
    張不當得利返還請求權人（受損人），就不當得利成立要件
    中之「無法律上之原因」負舉證責任（最高法院100年度台
    上字第899號判決意旨參照）。查，上訴人主張其餘金額336
    萬0,136元，其中97萬6,136元乃由上訴人帳戶轉帳匯款至張
    文中帳戶，另上訴人將存摺、印章交由張文中，由張文中自
    行於102年2月23日自上訴人郵局帳戶提領70萬元存入張文中
    帳戶等情，業如前述，堪認該等金額均係由上訴人給付張文
    中，揆諸上述說明，上訴人自應就給付此部分款項予張文中
    ，係屬無法律上原因乙節，負舉證之責，上訴人主張此部分
    非屬給付型不當得利，應由被上訴人舉證以實其說云云，尚
    非可採。又上訴人與張文中就系爭房地並不存在借名登記契
    約乙情，既經確定判決所是認，則上訴人主張其當時係誤認
    與張文中就系爭房地有借名登記約定，而給付張文中上開款
    項云云，即難採信。此外，上訴人就上開金額之給付係無法
    律上原因，並未提出任何證據以實其說；就其餘共計168萬4
    ,000元，亦無法證明係由張文中所領取，復經認定如前，則
    上訴人依不當得利法則，請求被上訴人應於繼承張文中遺產
    範圍內連帶給付其336萬0,136元本息，核屬無據。
  ㈢從而，上訴人依消費借貸法律關係，請求被上訴人應於繼承
    張文中遺產範圍內連帶給付其150萬元，係屬有據，應予准
    許；逾此部分之主張，均非可採，自無從准許。
七、綜上所述，上訴人追加之訴依民法第478條消費借貸及繼承
    之規定，請求被上訴人於繼承張文中遺產範圍內應連帶給付
    其150萬元部分，為有理由，應予准許；逾此部分之追加請
    求，為無理由，應予駁回。
八、本件事證已臻明確，兩造其餘之攻擊或防禦方法及所用之證
    據，經本院斟酌後，認為均不足以影響本判決之結果，爰不
    逐一論列；至上訴人聲請傳訊證人張胡素珠、張敬翔，待證
    事項為上訴人與張文中同居於系爭房地，並無需支付租金之
    事實（見本院卷第91、92頁），然縱認上訴人與張文中同居
    系爭房地，並無需支付租金乙事為真，亦無從據以推認上訴
    人主張之336萬0,136元款項與張文中間存有借貸關係，或張
    文中及被上訴人就此部分款項存在不當得利之事實，故上開
    證人自無再為傳訊之必要，均附此敘明。
九、據上論結，本件追加之訴為一部有理由、一部無理由，依民
    事訴訟法第79條、第85條第2項、第463條、第385條第1項前
    段，判決如主文。
中    華    民    國   109    年    2    月   26      日
                    民事第十九庭 
                        審判長法  官 魏麗娟
                              法  官 潘進柳
                              法  官 游悅晨
正本係照原本作成。
被上訴人不得上訴。
上訴人如不服本判決，應於收受送達後20日內向本院提出上訴書
狀，其未表明上訴理由者，應於提出上訴後20日內向本院補提理
由書狀（均須按他造當事人之人數附繕本）上訴時應提出委任律
師或具有律師資格之人之委任狀；委任有律師資格者，另應附具
律師資格證書及釋明委任人與受任人有民事訴訟法第466 條之1
第1項但書或第2項（詳附註）所定關係之釋明文書影本。
中    華    民    國    109   年    2     月    26    日
                              書記官 王詩涵
附註：
民事訴訟法第466條之1（第1項、第2項）：
對於第二審判決上訴，上訴人應委任律師為訴訟代理人。但上訴
人或其他法定代理人具有律師資格者，不在此限。
上訴人之配偶、三親等內之血親、二親等內之姻親，或上訴人為
法人、中央或地方機關時，其所屬專任人員具有律師資格並經法
院認為適當者，亦得為第三審訴訟代理人。